【裁判字號】    98,台上,6227
【裁判日期】    981023
【裁判案由】    殺人未遂
【裁判全文】
最高法院刑事判決            九十八年度台上字第六二二七號
上  訴  人  甲○○
                    1段22之1號
選任辯護人  陳德峰律師
            黃文玲律師
            董子祺律師
上列上訴人因殺人未遂案件，不服台灣高等法院中華民國九十六
年四月十九日第二審判決（九十六年度上訴字第一五九號，起訴
案號：台灣台北地方法院檢察署九十五年度偵字第一二一九二號
），提起上訴，本院判決如下：
    主  文
上訴駁回。
    理  由
按刑事訴訟法第三百七十七條規定，上訴於第三審法院，非以判
決違背法令為理由，不得為之。是提起第三審上訴，應以原判決
違背法令為理由，係屬法定要件。如果上訴理由書狀並未依據卷
內訴訟資料，具體指摘原判決不適用何種法則或如何適用不當，
或所指摘原判決違背法令情事，顯與法律規定得為第三審上訴理
由之違法情形，不相適合時，均應認其上訴為違背法律上之程式
，予以駁回。本件原判決撤銷第一審之科刑判決，改判仍論上訴
人甲○○以殺人未遂罪，處有期徒刑陸年陸月。係依憑上訴人坦
承其於民國九十五年三月十五日夜間十時許，駕車搭載其女友陳
佩瑜返家，途經台北市○○○路○段時，將車停放路旁下車買香
菸，因故與陳家聖、邱盛智產生齟齬，上訴人心生不滿，返回車
上取出鋁棒欲與其二人理論，惟遭聯手反擊，陳家聖並奪下上訴
人手上鋁棒，上訴人遭其二人追擊，遂返回車停處，自後行李箱
取出西瓜刀，接續猛砍陳家聖，直至陳家聖倒下，始駕車離去等
情不諱，核與證人陳佩瑜證述情節相符，並分據被害人陳家聖以
證人身分及證人邱盛智於第一審審理時證述明確，復有上訴人持
用之鋁棒扣案可資佐證。又陳家聖遭上訴人持西瓜刀揮砍後，經
救護車送醫急救，受有左眉三公分撕裂傷、腹部二十公分深度撕
裂傷合併五公分腹腔穿透傷（腸子外露）、左前臂十八公分深度
撕裂傷合併神經及四條伸肌斷裂、左上臂十五公分深度撕裂傷合
併肌肉裂傷、左上背三十公分深度撕裂傷合併肩胛骨開放性骨折
、右上背十公分撕裂傷、下背十五公分深度撕裂傷等創傷，而有
生命之危險，嗣經進行手術搶救後始倖免於難等情，有國泰綜合
醫院診斷證明書、遭砍傷後送醫之照片及該院九十五年十一月三
日（九五）管歷字第一二八七號函暨所附病歷資料等在卷可稽。
綜上證據資料，而為論斷，已敘述其所憑之證據及得心證之理由
。並說明：上訴人持以行兇之西瓜刀一把，長約一台尺多，業經
上訴人供明；而西瓜刀甚為鋒利，持以朝人之身體猛砍，會因此
導致深度穿透傷，傷者可能因失血過多休克死亡，當為上訴人所
明知。又上訴人於偵查中謂其係朝被害人身上亂揮，與證人陳佩
瑜於第一審所證上訴人是亂揮等情，互核一致；而證人邱盛智及
陳家聖於第一審均證稱：上訴人在揮砍時還邊喊「給你死」等語
；且被害人所受之傷害係左眉三公分撕裂傷、腹部二十公分「深
度」撕裂傷合併五公分腹腔「穿透」傷、左前臂十八公分「深度
」撕裂傷合併神經及四條伸肌斷裂、左上臂十五公分「深度」撕
裂傷合併肌肉裂傷、左上背三十公分「深度」撕裂傷合併肩胛骨
開放性骨折、右上背十公分撕裂傷、下背十五公分「深度」撕裂
傷；依卷附國泰綜合醫院所附病歷資料，被害人到院時因遭砍傷
而腸子外露，全身多處大範圍撕裂傷（見急診護理評估表），且
大量出血（約一千五百西西，見手術室護理紀錄、九十五年三月
十六日入院護理摘要）；該院回函並記載：「當時所受之傷害有
致死之可能」，參酌以觀，可知上訴人係接續揮砍數刀，且下手
揮砍力道甚猛。再佐以證人陳佩瑜於第一審證稱：甲○○載其回
家，開到便利商店停車買香菸，回到車上，他把香菸丟著，脫掉
襯衫，拿棒球棍走回去，看到他跟兩人在扭打，後來棒球棍被搶
走，他跑回車上，那兩人在後面追，追到車子後面，嘴裡還喊「
好膽不要走」「等一下你就知道」，後來他打開後車廂，手上拿
西瓜刀，接著他們三人繼續扭打，陳家聖手上還拿著棒球棍，一
陣扭打後，陳家聖倒下了，甲○○就回到車上；（你剛才證述，
被害人兩人有在追打被告〈甲○○〉，既然兩人追打被告，被告
如何取出西瓜刀？）他跑回來，被害人兩人還沒有追上，他就打
開後車廂；(砍完陳家聖後？)就回到車上，（回到車上後？）就
把車開走等語，足見上訴人在砍傷被害人之後，並未為任何救護
措施，即逕行離去。衡以一般人之知識經驗，持鋒利之西瓜刀朝
人體要害猛砍，有可能因此造成深度穿透傷，流血過多死亡，而
背部、腹部為人之要害，上訴人竟持西瓜刀連砍被害人之要害部
位，其中腹部要害二十公分深度撕裂傷合併五公分腹腔穿透傷，
甚至腸子外露，左上背三十公分深度撕裂傷合併肩胛骨開放性骨
折、右上背十公分撕裂傷、下背十五公分「深度」撕裂傷，且在
被害人倒地後，不顧其生死，逕行駕車離去，足見上訴人有殺人
直接故意之理由。而以上訴人辯稱：其係正當防衛，並無殺人之
犯意等語，為飾卸之詞，不足採取，亦已依憑卷證資料，在理由
內詳加指駁。從形式上觀察，原判決並無足以影響判決結果之違
法情形存在。上訴意旨略稱：殺人與傷害等罪之區別，以加害人
是否具有殺人之故意為斷，不應僅以傷勢嚴重為基準，應就行為
人之動機、下手情形及當時雙方之行為等綜合判斷。上訴人與陳
家聖、邱盛智素不相識，當天上訴人進入商店時雙方互看一眼，
走出商店之際，邱盛智即對上訴人臉部揮拳，上訴人至車上取出
球棒欲折返理論，遭陳家聖搶下球棒，與邱盛智聯手追打上訴人
，上訴人在情況急迫下，為防衛自己及女友安全，緊急取出西瓜
刀嚇阻，但陳家聖仍持球棒猛打，上訴人不得已揮刀欲加以擊退
，慌亂中只顧保命，而將其誤傷，並無殺人之故意。證人陳佩瑜
亦證述上訴人是為防衛而亂揮，若上訴人有殺人犯意，大可先拿
西瓜刀朝被害人之要害下手，原審未詳為查證，僅憑傷害之結果
，推論上訴人係因怒急攻心，頓萌殺人之直接故意，以及上訴人
有充裕時間駕車駛離，復未說明其憑以認定之理由，有查證未盡
、判決理由不備及不適用法則等違法。又陳家聖、邱盛智前後供
述不一，原判決未說明如何依經驗法則予以取捨，且理由之記載
不盡明確，對於有利上訴人之情況證據，亦未說明不予採信之理
由，均有違誤等語。惟原判決就其如何綜合全部證據資料，判斷
上訴人有前揭犯行之心證理由，已闡述明晰；對於上訴人所辯：
其與被害人素不相識，因遭追打情況急迫，不得已才持西瓜刀往
對方亂揮砍，係正當防衛，無殺人之犯意云云，亦已依據卷證資
料詳加指駁。並說明：依證人陳佩瑜於第一審之證述，可見上訴
人下車買香菸時，與陳家聖、邱盛智產生齟齬，上訴人氣憤不平
，才返回車上取出鋁棒，欲討回公道，卻仍不敵，鋁棒被搶下並
遭追打，上訴人返回車停處，當時陳家聖、邱盛智尚未追及，上
訴人有充裕時間可以駕車駛離，竟捨此不為，反逕自後車廂處取
出西瓜刀，且無視刀鋒銳利，猛力朝陳家聖揮砍，在被害人不支
倒地後始駕車離去，未為任何救護措施；而西瓜刀鋒利無比，朝
人之身上猛力揮砍，足以致人於死，當為上訴人所明知，可見其
係怒急攻心，頓萌殺人之犯意。又上訴人有足夠時間駕車駛離，
以避免侵害發生，絕非僅止於取刀反擊一途，竟逕自取刀亂砍，
且接續揮砍數刀，用力甚猛，顯與正當防衛之要件不符之理由。
原判決上開論斷，核與經驗法則及論理法則均無違背，並無認定
事實不憑證據或採證違法之情形。又原判決係綜合上訴人之供述
，證人陳家聖、邱盛智、陳佩瑜等人之證詞，陳家聖遭上訴人持
鋒利西瓜刀砍殺受上開有生命危險之傷勢，以及上訴人有時間可
駕車駛離，卻逕取出西瓜刀猛力朝陳家聖揮砍數刀，且在被害人
不支倒地後，未採任何救護措施即駕車離去等證據資料，認定上
訴人有殺人之故意，並非僅以被害人遭殺傷之結果，為唯一之判
斷依據。又陳家聖、邱盛智就細節部分，前後供述不一，原判決
已敘明其如何斟酌取捨之心證理由（原判決第六頁）；對於上訴
人原審辯護人聲請傳喚之證人即主治醫師及警員，何以無傳喚之
必要，原判決亦說明甚詳（原判決第六、七頁），並無應調查之
證據未予調查及判決理由不備、理由矛盾等違法情形。上訴意旨
仍執陳詞，對原審採證認事之職權行使及原判決已詳為論列之事
項，任意指為違法，要非合法之第三審上訴理由。其餘上訴意旨
，對不影響判決本旨之枝節事項，專憑己見，任意指摘，並為單
純事實上之爭執，難認已符合首揭法定之第三審上訴要件。其上
訴違背法律上之程式，應予駁回。
據上論結，應依刑事訴訟法第三百九十五條前段，判決如主文。
中    華    民    國  九十八  年    十    月  二十三  日
                      最高法院刑事第三庭
                          審判長法官  林  增  福
                                法官  張  清  埤
                                法官  陳  世  雄
                                法官  何  菁  莪
                                法官  周  煙  平
      本件正本證明與原本無異
                                      書  記  官
中    華    民    國  九十八  年    十    月  二十八  日
                                                      Ｑ


司法院資訊處製作；財團法人民間司法改革基金會備份。
